【裁判字號】    90,上更(一),491
【裁判日期】    901120
【裁判案由】    妨害自由等
【裁判全文】
臺灣高等法院臺南分院刑事判決             九十年度上更(一)字第四九一號   Ｃ
      上  訴  人  臺灣臺南地方法院檢察署檢察官
      上  訴  人
      即  被  告  乙  ○  ○
      選任辯護人  楊  清  安  律師
      上  訴  人
      即  被  告  丁  ○  ○
      選任辯護人  張  文  嘉
右上訴人因被告等妨害自由等案件，不服臺灣臺南地方法院八十六年度訴字第一八六
八號中華民國八十七年十二月三十日第一審判決（起訴案號：臺灣臺南地方法院檢察
署八十六年度偵字第一○六○九號），提起上訴，經判決後由最高法院發回更審，本
院判決如左：
      主      文
原判決關於乙○○、丁○○部分均撤銷。
乙○○、丁○○共同私行拘禁，各處有期徒刑肆月，如易科罰金均以參佰元折算壹日
。
      事      實
二、丁○○與乙○○係姐夫與舅子關係，二人與甲○○（因本案經本院前審判處罪刑
    確定）均係朋友關係，三人均有借款予丙○○，有債權債務糾紛尚待解決，惟丙○○即避不見面，三人遍尋無著，乃共同基於私行拘禁丙○○或剝奪其行動自由
    之犯意聯絡，約定三人於發現丙○○時將其拘禁剝奪其行動自由，並即通知其餘
    二人，待到場一起解決債務。丙○○因車禍肇事，於民國（下同）八十六年七月
    七日十三時四十五分許在台南搭機前往台北，欲與對方商談和解，為丁○○得知
    ，丁○○乃夥同有妨害自由犯意聯絡之不詳姓名之成年男子三人，前往松山機場
    等候丙○○，當日十五時許，丙○○抵達松山機場步出機場門口時，即為在機場
    門口等候之丁○○發現，丁○○乃要丙○○到機場停車場，丙○○不知情與丁○○同往，待至丁○○車子停車處，即有不詳姓名之成年男子三人出來，丁○○要
    丙○○上其駕駛之車子內，丙○○見狀不得已上車，並由不詳姓名之成年男子三
    人其中一人坐前座，另二人分坐於後座二旁，由丙○○坐於後座中間，以防丙○○脫逃，剝奪其行動自由。於機場前往桃園途中，並由丙○○連絡甲○○、乙○○前來其經營之桃園公司會合，迨駛至桃園縣丁○○經營之公司，即由不詳姓名
    之成年男子三人押丙○○至該公司辦公室私行拘禁，等候甲○○及乙○○一起到
    來處理債務。嗣甲○○及乙○○到場，三人乃逼丙○○還債，因丙○○以甲○○
    所搬之機器已超過債務，甲○○乃以茶水撥灑丙○○臉部；又乙○○見丙○○手
    上戴有勞力士手錶，即以債權人都無手錶可戴，債務人卻戴有勞力士手錶，丙○○見被告等人多勢眾，且在其丁○○經營公司內，不得已將該勞力士手錶拿下來
    交由乙○○以抵償部分債務。甲○○等人見丙○○無返還債務之意，甲○○等三
    人乃共同以：今天如不處理，要你死的很難看等語恐嚇丙○○，使丙○○心生畏
    懼。於當日二十時許，甲○○等人見丙○○仍不返還債務，甲○○、乙○○及丁○○等三人，乃將丙○○交由原不詳姓名之成年男子三人，及有犯意聯絡之另一
    名不詳姓名之成年男子，共同將丙○○押往台北市榮星花園附近不詳住宅私行拘
    禁再逼債，該不詳姓名之成年男子四人即共同基於傷害之犯意聯絡，共同毆打丙○○，致其受有右眼臉、後頭部、左右手臂、左手肘、左右前臂、右肩部、胸部
    、左右大腿左右膝蓋瘀腫及左右手背挫傷暨背部挫傷並瘀腫等傷害，且至翌日凌
    晨三時前均不讓丙○○睡覺。八十六年七月八日上午九時許，甲○○、乙○○、
    丁○○等三人再至該處會合，強逼丙○○立下協議書，由丙○○每月還新台幣（
    下同）二百萬元，而該次扣除丙○○已交付之十萬元，先還九十萬元，於同日十
    時許協議已定，丁○○離去由甲○○及乙○○坐一部車經由中山高速公路南下，
    而由前開不詳姓名之成年男子四人一人駕駛一人坐前座，另二人押丙○○坐後座
    二旁，坐另部車南下回新營市丙○○住處籌款，嗣途經中山高速公路台中市路段
    ，甲○○等人得知丙○○之妻報警，嗣經確認後，於同日約十三時許，行駛至中
    山高速公路員林交流道時始讓丙○○下車釋放，讓丙○○自行返回台南縣，丙○○返家後即向警報案處理。
三、案經台南縣警察局移送臺灣臺南地方法院檢察署檢察官偵查起訴。
      理      由
一、訊據上訴人即被告乙○○固坦承有於右揭時間至丁○○桃園之公司辦公室與丙○○談債務之問題及有拿手錶及到過台北市榮星花園附近不詳住宅之事實，上訴人
    即被告丁○○固亦坦承有於右揭時間在機場遇告訴人，及有載告訴人暨通知乙○○、甲○○至其桃園之公司辦公室，與丙○○談債務之問題及到過台北市榮星花
    園附近不詳住宅之事實，惟均矢口否認右揭妨害自由、恐嚇及傷害等之犯行，被
    告乙○○辯稱：伊與告訴人係統一公司之同事，告訴人曾向伊借款四百七十萬元
    未還，伊與甲○○一同前去桃園談與告訴人間之債務糾紛，伊並未恐嚇、毆打及
    私行拘禁或剝奪告訴人行動自由，亦未與告訴人協議，手錶是告訴人自己拿下要
    抵債，未押告訴人南下云云。被告丁○○辯稱：八十六年七月七日伊與蔡麗梅至
    台北松山機場坐飛機至台南辦事，在台北松山機場碰到告訴人，旁邊並有不詳姓
    名者三人，因大夥與告訴人皆有債務糾紛，故伊才提供桃園之公司，讓大夥協商
    ，並通知甲○○同來商量，並未恐嚇、毆打及私行拘禁或剝奪告訴人行動自由，
    雖有去台北市榮星花園附近不詳住宅，惟亦未與告訴人協議還債，逼告訴人簽協
    議書，亦未南下云云。
二、經查：
（一）右揭事實，業據告訴人丙○○於本院本審審理時指述綦詳，核與警訊、偵查中
      原審及本院前審指訴雖未完全符合，但經核大致相符，復依被告乙○○及丁○○之供述，詳予勾稽，告訴人數次之指述以本審較符事實。
（二）被告丁○○於偵查中供稱：伊係八十六年七月七日與蔡麗梅在台北松山機場碰
      到告訴人，才趕忙通知甲○○、乙○○前往台北云云，復於本院本審供稱：八
      十六年七月七日我與蔡麗梅在台北松山機場要坐飛機到台南辦事，在機場碰到
      告訴人與二、三人在講話，我才走過去，丙○○要求找一個地方談，我才建議
      到我桃園的公司談，他們同意云云（見本院九十年十月二日訊問筆錄），惟為
      告訴人丙○○所否認。告訴人丙○○於本院調查證稱：被告丁○○係在機場門
      口等，當時僅他一人，在出機場的馬路要坐計程車地方，他叫我，要我與他到
      停車的地方，到停車場多出三個人，丁○○說要和我談一些事情，然後把車門
      打開叫我上車，由不詳姓名男子一人坐前座，其他兩人坐我後座的旁邊，他說
      要到桃園，他有約人來，在車上打的，一路上都沒有講話等語（見本院九十年
      十月二十三日訊問筆錄）。既然被告丁○○乃因要事欲搭機至台南前去處理，
      豈有一遇到告訴人後旋即將事情耽擱之理？又倘該三人係告訴人另債權人，除
      為告訴人所否認外，被告丁○○若與該三人不認識，豈願提供自己之辦公室做
      為協商場地？又在敵眾我寡之情況下（當時丁○○僅獨自一人）豈非引狼入室
      ？再者被告丁○○所提供之桃園辦公室與台北松山機場兩地相距甚遠，倘該三
      人與被告等人不認識，亦不可能願意隨同前往，是被告等與該三人應早有犯意
      連絡，而非偶遇。綜上情節觀之，自以告訴人丙○○所證為可採。又參以被告
      甲○○、乙○○大可於台南縣告訴人住處與告訴人談債務，何需於被告丁○○
      於機場偶遇告訴人之際，即需火速前往，被告丁○○與乙○○係姐夫與舅子關
      係，二人與已判決有罪確定之甲○○均係朋友關係，三人均有借款予丙○○，
      有債權債務糾紛尚待解決，惟丙○○即避不見面，三人遍尋無著之事實，業據
      被告丁○○、乙○○及甲○○供述在卷，足見三人確有約定於發現丙○○時將
      其拘禁剝奪其行動自由，並即通知其餘二人，待到場一起解決債務，是以被告
      三人此一犯行係早有預謀。
（三）參以臺灣臺南地方法院檢察署檢察官指揮警察前往搜索，在被告乙○○住處取
      出告訴人之勞力士手錶，亦有贓物認領保管單一紙在卷可稽（見警局卷第二十
      二頁）。雖該只手錶並非被告乙○○自告訴人手中強取，固據告訴人於本院到
      庭證稱：乙○○見伊手上戴有勞力士手錶，即以債權人都無手錶可戴，債務人
      卻戴有勞力士手錶，伊不得已將該勞力士手錶拿下來交由乙○○以抵償部分債
      務等語，然告訴人此時早已山窮水盡，在多位債權人之監視下，豈敢獨厚被告
      乙○○，故告訴人乃因憚於在被告丁○○經營公司內，且被告等人多勢眾，不
      得已之下，才將手錶取下，交由被告乙○○，並非告訴人心甘情願交付甚明。
（四）又被告丁○○將告訴人帶至其桃園公司之辦公室內等候其餘被告未到來期間，
      並未對告訴人動粗，業據告訴人丙○○於本院本審調查時供述在卷，惟於被告
      甲○○及乙○○到場後，被告等三人即逼丙○○還債，因丙○○以甲○○所搬
      之機器已超過債務，甲○○乃以茶水撥灑丙○○臉部；又甲○○等人見丙○○
      無返還債務之意，甲○○等三人乃共同以：今天如不處理，要你死的很難看等
      語恐嚇丙○○，使丙○○心生畏懼，亦據告訴人丙○○於本院本審調查時供述
      明確（以上均見本院九十年十月二十三日訊問筆錄）。又被告等人雖於告訴人
      在被告丁○○桃園公司內未對告訴人動粗毆打，惟於被告等三人將告訴人交由
      不詳姓名之成年男子四人，將丙○○押往台北市榮星花園附近不詳住宅私行拘
      禁再逼債，而共同毆打丙○○，致其受有右眼臉、後頭部、左右手臂、左手肘
      、左右前臂、右肩部、胸部、左右大腿左右膝蓋瘀腫及左右手背挫傷暨背部挫
      傷並瘀腫等傷害，且至翌日凌晨三時前均不讓丙○○睡覺等情。業據告訴人在
      第一審法院供稱：「他們押我至榮星花園一處地下室，我是在榮星花園被打的
      ，至於在桃園並未被打，只有出言恐嚇、甲○○以熱茶潑我及拿我的手錶」等
      語（見原審卷第二一二頁），並於本院亦證述：因為乙○○、甲○○及丁○○
      他們要出去吃飯，就把我交給其餘的那些人，然後那些人就開車把我帶走，在
      警察製作筆錄時才知那是榮星花園附近地下室，在那邊他們說不解決的話要採
      取他們的手段，那天晚上他們輪流打我一直折磨我到三點多等語（見本院九十
      年十月二十三日訊問筆錄）。雖非被告等三人直接所毆打，惟被告等將告訴人
      交由其餘之共犯將告訴人私行拘禁中，由其餘共犯對告訴人飽受拳腳相向，此
      除告訴人之指述外，復有台南市十全醫院驗傷診斷證明書及告訴人受傷照片五
      張在卷可稽（見偵查卷第六十七頁至第七十頁），足認告訴人之指訴非虛。
（五）被告乙○○、丁○○及已判決確定之被告甲○○雖否認強逼告訴人書立協議書
      ，復經警方持臺灣臺南地方法院檢察署檢察官核發之搜索票至乙○○等人住處
      搜索時，亦未查獲告訴人所稱之協議書。然此迭據告訴人丙○○於警訊、偵查
      中、原審、本院前審及本審審理中一再指訴被告等夥同甲○○強逼伊書立協議
      書，亦據被告乙○○於八十六年八月十五日警訊時供承：八十六年七月八日早
      上丁○○駕賓士車到我與甲○○住宿之飯店接我們一起到民族東路大樓內，我
      見到屋內有不詳男子及丙○○，經過我們與丙○○協議後，要丙○○立下協議
      書等語，足見確有協議之情事。雖在被告乙○○住處搜索時未查獲告訴人所稱
      之該協議書，然依告訴人所稱當時僅寫一份，由不知被告或共犯何人帶走等語
      ，則縱未在被告乙○○住處搜索查獲，亦不足證即無書寫協議書之事實，揆之
      被告乙○○於警訊之供承，足見告訴人之指述應屬可採。
（六）告訴人迭次指述被告等三人均有恫稱：今天如不處理，要你死的很難看等語，
      告訴人因被告等之言語而心生畏懼，亦據告訴人陳明在卷。雖被告等人於偵查
      及原審舉出證人鄧君豪、蔡麗梅及王月芳證明其等未有上揭犯行，然證人鄧君
      豪於偵查及原審證稱：其在桃園縣被告丁○○公司幫忙泡茶，雙方談話之內容
      大致為債務之處理，約半個鐘頭伊即離去等語，則鄧君豪在上開地點並未很久
      ，其所供不足做為被告等有利之證明。證人蔡麗梅於偵查中證稱：與被告丁○○原要坐飛機至台南玩，在松山機場碰到告訴人，丁○○過去向告訴人要債，
      證人蔡麗梅即先離去，由被告丁○○與告訴人留在機場談，以後伊就不知道等
      語（見偵查卷第一○一頁背面），證人蔡麗梅所供亦無法證明被告與告訴人至
      桃園之情形。另證人王月芳於偵查中雖證稱：「（問：八十六年七月七日下午
      三點多接到黃某（指丁○○）打電話來說遇到郭某（指告訴人），請甲○○到
      桃園處理債務﹖）有的，沒多久李某（指甲○○）回來，我就轉告他」、「他
      （指丁○○）說很剛好在機場碰到丙○○，他現在桃園公司，他希望甲○○、
      乙○○一起到桃園來」等語（見偵查卷第一○二頁），然查依告訴人所證，被
      告丁○○係在機場門口附近等候，並於停車場要告訴人上車，而與其餘不詳姓
      名男子三人，由二名分坐於其左右等情，顯非被告丁○○在機場偶遇甚明。
（七）綜上所述，足見被告乙○○、丁○○前開所辯，均係卸責之詞，委無足採。本
      件事證已臻明確，被告等妨害自由犯行，堪以認定。
三、核上訴人即被告乙○○、丁○○所為，均係犯刑法第三百零二條第一項之妨害自
    由罪、第三百零五條之恐嚇罪、第二百七十七條第一項之傷害罪。被告乙○○、
    丁○○等二人與已判決確定之被告甲○○及不詳姓名之成年男子四人間就恐嚇罪
    、傷害罪及妨害自由犯行間，有犯意聯絡及行為分擔，均應論以共同正犯。又刑
    法第三百零二條第一項及第三百零四條第一項之罪所保護之法益均為被害人之自
    由，如使人行無義務之事，而其強暴、脅迫已達於剝奪人行動之程度，應僅成立
    刑法第三百零二條第一項之罪，則本件被告等三人在私行拘禁告訴人中，以強暴
    及脅迫告訴人書寫協議書部分既已達於剝奪人行動之程度，應不另論刑法第三百
    零四條第一項之強制罪，併此敘明。又被告等人所犯上開妨害自由罪、恐嚇罪與
    傷害罪間，有方法、結果之牽連關係，為牽連犯，應依刑法第五十五條之規定，
    從一重之妨害自由罪處斷。公訴人雖於所犯法條中另論被告丁○○犯刑法第三百
    零四條之強制罪，惟犯罪事實欄中並未論及八十六年三月間被告丁○○參與搬運
    冷凍廠機器乙事，所犯法條容係贅引，附此敘明。
四、原審就被告等前開犯行，以被告等罪證明確，因予論罪科刑，固非無見；惟查：
    (一)原審認被告丁○○之所以至機場等候押告訴人至其桃園公司係已判決確定之
    被告甲○○之通知，及被告乙○○係以強行方式取得告訴人之手錶及被告等夥同
    不詳姓名已成年之男子者四人，原審認定係不詳姓名三人，揆諸前開證人即告訴
    人所述即有未符，尚有未洽；(二)被告乙○○、丁○○所犯妨害自由等罪，原審
    僅認定為八十六年七月七日，至於為各個行為之時間為何時，原審均未明確加以
    認定，亦有未洽；(三)被告乙○○、丁○○所犯妨害自由等罪，係夥同不詳姓名
    者三人，該三人係成年人或少年，原審未明確加以認定，亦有未洽；(四)刑法第
    四十一條業經立法院於九十年一月四日修正，將得易科罰金之適用範圍擴大為最
    重本刑五年以下有期徒刑之罪，並經總統於九十年一月十日公布，而於九十年一
    月十二日起生效，原審未及比較適用，亦有未洽；檢察官上訴意旨，以量刑過輕
    為由，指摘原判決不當，為無理由；被告乙○○、丁○○上訴意旨，仍執前詞，
    指摘原判決不當，雖無理由，然原判決關於被告乙○○、李煥欽有罪部分，既有
    上開可議之處，自屬無可維持，自應由本院將該有罪判決部分予以撤銷改判。爰
    審酌被告乙○○、李煥欽二人之品行、素行、犯罪之動機、目的、方法、結果、
    所生危害、犯後態度暨其他一切情狀，均量處有期徒刑四月。又刑法第四十一條
    業經立法院於九十年一月四日修正，將得易科罰金之適用範圍擴大為最重本刑五
    年以下有期徒刑之罪，並經總統於九十年一月十日公布，而於九十年一月十二日
    起生效，修正後之刑法第四十一條並規定「犯最重本刑為五年以下有期徒刑以下
    之刑之罪，而受六個月以下有期徒刑或拘役之宣告，因身體、教育、職業、家庭
    之關係或其他正當事由，執行顯有困難者，得以一元以上三元以下折算一日，易
    科罰金」，比較刑法第四十一條新舊法結果，以新法最有利於行為人，自應適用
    新法，而本件被告所犯上開罪係最重本刑五年以下有期徒刑之罪，經本院判處有
    期徒刑四月，併予諭知如易科罰金之折算標準，亦此明。
五、公訴意旨另以：告訴人丙○○因週轉不靈無法如期返還借款，被告乙○○竟另基
    於概括犯意，於八十六年三月十六日及同年四月五日夥同已判決確定之被告甲○○（此部分經本院前審判決無罪）前往台南縣新營市○○路四巷三號丙○○經營
    之華一冷凍機械公司強行搬走廠內機器。及被告乙○○在前開被告丁○○桃園公
    司時強取告訴人丙○○之勞力士手錶，因認被告乙○○涉另涉有刑法第三百零四
    條連續強制罪嫌云云。
（一）按刑法第三百零四條第一項之強制罪部分，係以強暴、脅迫之方法使人行無義
      務之事或妨害他人行使權利，倘債權人趁債務人不在之際，將店內物品搬置自
      宅抵償欠款，因其並非意圖為自己不法之所有，又無施用強暴、脅迫之方法，
      自不該當刑法第三百零四條之強制罪（七十二年六月十七日法七二檢（二）字
      第七六一號參照）。
（二）訊據被告乙○○堅詞否認有右揭強行搬走廠內機器及強取告訴人丙○○之勞力
      士手錶犯行，辯稱：我根本沒有過去搬東西，該勞力士手錶係告訴人自己拿下
      要抵債等語。
（三）經查：告訴人於原審審理時陳稱：該段時間因債務糾紛，大部分時間伊均不在
      工廠等語。又證人即搬運工人陳文聯於原審證稱：「八十六年三月十六日丙○○有打電話給伊要伊去工廠搬機器，．．前後搬了一、二天．．．搬運東西伊
      係聽從告訴人公司的人指揮。」等語（見原審卷第一七二頁背面）。另證人楊
      忠源於原審證稱：「．．．三月十四日晚上親自押車與伊將公司帳冊、電腦資
      料搬運至甲○○之公司，伊才知道公司要與甲○○合作，東西是丙○○要伊搬
      去甲○○處的。」等語（見原審卷第九十七頁正、反面）。參以告訴人之父郭
      添才於原審審理時亦證稱：「．．．我在工廠幫忙，因我兒子欠人家錢，所以
      我沒有辦法阻擋。」等語（見原審卷第一七二頁）。又告訴人手錶係由告訴人
      自行取下，而由被告乙○○拿走，業據告訴人於本院到庭證述在卷，已見前述
      ，雖告訴人係在不得已之下非自願取下交付，惟確非以強暴脅迫手段取得，堪
      予認定。
（四）縱上所述，被告乙○○已否認有搬取行為，又縱令被告乙○○確有與已判決確
      定之被告甲○○共同搬取機器之行為，然係於告訴人丙○○未為反對且又未對
      之施以強暴、脅迫之情況下搬走機器，實難認被告等有涉強制罪犯行。又刑法
      第三百零二條第一項及第三百零四條第一項之罪所保護之法益均為被害人之自
  由，如使人行無義務之事，而其強暴、脅迫已達於剝奪人行動之程度，應僅成
      立刑法第三百零二條第一項之罪，被告乙○○否認強取手錶堪予採信，已見前
      述，縱令確有強取而認有強制罪之行為，惟被告乙○○前開強取告訴人手錶部
      分既已達於剝奪人行動之程度，亦應不另論刑法第三百零四條第一項之強制罪
      。惟公訴意旨認此部分之事實，與前開論罪部分有牽連犯關係，為裁判上一罪
      ，原審就此部分不另為無罪之諭知。本院經核亦無不合，併此敘明。
據上論斷，應依刑事訴訟法第三百六十九條第一項前段、第三百六十四條、第二百九
十九條第一項前段，刑法第二條第一項前段、第二百七十七條第一項、第三百零二條
第一項、第三百零五條、第五十五條、第四十一條第一項前段，罰金罰鍰提高標準條
例第一條前段、第二項，判決如主文。
本案經檢察官羅清溪到庭執行職務。
中    華    民    國      九十      年      十一      月      二十      日
                                  臺灣高等法院臺南分院刑事第六庭
                                      審判長法官  楊    明    章
                                            法官  徐    宏    志
                                            法官  戴    勝    利
右正本證明與原本無異。
如不服本判決，應於判決送達後十日內向本院提出上訴狀，其未敘述理由者並應於提
出上訴狀後十日內向本院補提理由書（應附繕本)。
                                      法院書記官  徐    瑞    清
中    華    民    國      九十      年      十一      月      二十      日
附錄法條：
刑法第二百七十七條第一項：傷害人之身體或健康者，處三年以下有期徒刑，拘役或
                          一千元以下罰金。
刑法第三百零二條第一項：私行拘禁或以其他非法方法，剝奪人之行動自由者，處五
                        年以下有期徒刑、拘役或三百元以下罰金。
刑法第三百零五條：以加害生命、身體、自由、名譽、財產之事恐嚇他人，致生危害
                  於安全者，處二年以下有期徒刑、拘役或三百元以下罰金。


司法院資訊處製作；財團法人民間司法改革基金會備份。
